最高法院刑事判決　　　　　　　　　　　　　　　九十一年度台上字第六八八０號
　　上　訴　人　台灣高等法院台南分院檢察署檢察官
　　被　　　告　丙○○
　　　　　　　　乙○○
　　　　　　　　甲○○
　　　　　　　　丁○○
右上訴人因被告等偽造文書案件，不服台灣高等法院台南分院中華民國八十九年五月
三十日第二審判決（八十八年度上訴字第六七０號，起訴案號：台灣台南地方法院檢
察署八十三年度偵字第八九三七、一一００三號），提起上訴，本院判決如左：
    主  文
原判決關於丙○○、乙○○、甲○○、丁○○部分撤銷，發回台灣高等法院台南分院
。
    理  由
本件原判決以公訴意旨略以被告丙○○係台南縣麻豆鎮茂松育樂股份有限公司（下稱
茂松公司）及愛蘭企業股份有限公司（下稱愛蘭公司）之股東兼董事長，被告乙○○
（丙○○之子）係茂松公司股東及中群室內設計股份有限公司（下稱中群公司）之董
事兼現場負責人，被告甲○○亦係中群公司董事，被告丁○○則係愛蘭公司之會計。
民國八十一年九月間，茂松公司在台南縣麻豆鎮建造歐帝保齡球館及可加麗餐廳，由
丙○○全權負責該項工程，詎丙○○竟意圖為自己不法之所有，夥同丁○○、乙○○
、甲○○、莊銘、佘重信，先後基於概括之犯意聯絡，由負責承包該工程之中群公
司乙○○虛列如原判決附表所示之工程費用，交由丁○○製作不實之請款單，並在請
款單上冒簽如原判決附表所示請款人姓名，持向茂松公司領取如附表所示之工程費，
足生損害於茂松公司。嗣經茂松公司股東陳松等人，於八十二年十一月二十七日，
與丁○○就上開工程費會帳結果，發現上開虛列工程款情事，丙○○即教唆甲○○出
面，向不知情之承作該工程之承包廠商蔡鎮安、李永順、何樹生等人，佯稱茂松公司
為重新整理帳目，要求廠商在如原判決附表所示之偽造請款單上，補行簽名或補記理
由，另將偽造之請款單交由知情之廠商莊銘、佘重信補行簽名或補記理由，再由甲
○○於同年十二月二十九日製作報告乙份，表示該工程期間支出之工程費屬實，至請
款單簽名不符部分係因當時工程帳單太多，會計擔心弄亂而先作註記待領款後再劃銷
等為之搪塞。案經告訴人陳福松、陳松、林伯壎、吳王葉、林明翰訴請偵辦，因認
被告四人共同涉犯刑法第三百四十二條第一項背信罪、第三百三十九條第一項詐欺罪
、第二百十條、第二百十六條行使偽造私文書等罪嫌。惟經審理結果不能證明被告四
人犯罪，因而撤銷第一審關於論處被告四人共同連續行使偽造私文書，足以生損害於
他人罪刑部分之判決，改判諭知被告四人無罪，固非無見。
惟查：(一)、無罪之判決，依刑事訴訟法第三百零八條之規定，亦應記載其理由，故對
於被告被訴之事實及卷內其不利之證據資料，如何不足以證明被告犯罪或其行為不罰
，均應詳述其理由，否則即有判決不載理由之違背法令。(1)、告訴人陳福松、陳松
於偵查中提出錄音帶一捲及該錄音帶內容之譯本，用以證明李永順與乙○○關於本件
事實之談話內容中，乙○○曾供述有虛列工程款一事（八十三年度偵字第八九三七號
卷第二宗第一七二至一七七頁），第一審判決並引用上開證據資料為不利被告四人論
斷之依據（第一審判決第五頁第二至三行）。苟上開錄音帶譯本所載內容屬實，何以
上開錄音帶內容不得為不利被告四人論斷之依據？上情與被告四人是否有檢察官所指
之犯行攸關，自應調查釐清。原判決對上情未詳予調查釐清，復未說明上開錄音帶內
容，何以不足為不利被告四人認定之理由，率為有利於被告四人之論斷，尚有未洽。
(2)、檢察官於起訴書附表編號１備註欄載明：被告等「均於支票背面偽蓋蔡鎮安之印
章」等情。原判決就上開部分未說明經由何項調查及有何證據，不能證明被告四人有
前開部分之犯行，率就該部分對被告四人併為無罪之諭知，其理由欠備，尚有未合。
(3)、第一審判決認定被告四人有公訴人所指之犯行，並於理由欄說明：莊銘、佘重
信不利上訴人四人之供述，堪以採信。另參以佘重信真實部分之工程款請款單日期為
八十二年五月五日，而虛偽且事後追加之工程，其請款單日期竟為八十二年三月九日
，比原工程請款日期為早，顯與常情有違。況本件偽造請款單所列之工程款均係由乙
○○帳戶提示，並有第一審判決附表所示之支票影本在卷足稽，堪認莊銘、佘重信
確未領得被告等所虛列之工程款等情（第一審判決理由欄壹、二、(二)）。原判決未說
明上開不利被告四人之證據，何以不能為不利被告四人認定之理由，遽為有利上訴人
四人之論斷，其理由欠備，有欠允當。(二)、依法應於審判期日調查之證據雖已調查，
而其內容未明瞭者，即與未經調查無異，如遽行判決，仍屬應於審判期日調查之證據
而未予調查，尚不得遽對被告為有利或不利之認定。本件檢察官指稱：被告四人與莊
銘、佘重信，先後基於概括之犯意聯絡，由負責承包該工程之中群公司乙○○虛列
如原判決附表所示之工程費用，交由丁○○製作不實之請款單，並在請款單上冒簽如
原判決附表所示請款人姓名，持向茂松公司領取如原判決附表所示之工程費，足生損
害於茂松公司等情。而茂松公司具有獨立之法律上人格，其在台南縣麻豆鎮建造歐帝
保齡球館及可加麗餐廳，若有虛列工程款向茂松公司請款情事，顯即足生損害於茂松
公司，其與興建過程中茂松公司之資金如何調度及股東個人行為是否無關？原判決論
斷不能證明被告四人有前揭犯行，其於理由欄或說明：顯見陳福松已同意與愛蘭公司
之結算總出資額為新台幣（下同）七千八百十七萬七千一百五十八元中，可加麗餐廳
部分丙○○之出資額為六百八十八萬二千八百九十二元，另保齡球館部分丙○○之實
際出資額為七千一百二十九萬四千二百六十六元；丙○○代墊之開辦費實際付款金額
，與愛蘭公司和陳福松間結算之金額並不相符，兩者間尚有差額達九十五萬五千九百
七十二元，惟陳福松在與楊春粉會帳後，迄未再支付該等差額款項予愛蘭公司或丙○
○；丙○○經由愛蘭公司實際支付工程款予中群公司，且在茂松公司結帳後即未再向
陳福松請款，則茂松公司既未付款何來損失之有？且上開差額款項中，包括招牌、廣
告部分未支付之金額為七十五萬七千元，亦即同年二月九日被告佘重信之彩旗工程款
四十七萬五千元，及莊銘之霓虹燈工程款二十八萬二千元，均未在愛蘭公司監察人
楊春粉與陳福松結帳之範圍內。從而陳福松等既未曾支付佘重信之彩旗工程款四十七
萬五千元，及莊銘之霓虹燈工程款二十八萬二千元，暨何樹生裝潢部分之工程款三
十九萬元，丙○○等又何來不法利益之有（原判決理由欄二、(一)）。或又說明：麻豆
球館之建造工程，係丙○○發包由中群公司承攬，並由該中群公司提出估價單，經丙
○○之愛蘭公司會計製作請款單，再經丙○○核可後始簽發支票付款，則中群公司如
何再將各部門分類發包，應與丙○○無涉，且各該請款單上之文字，僅係填載應支付
工程款項之人係何公司行號而已，純為提供中群公司辨認付款科目之用，本屬會計權
責內之私文書，應無製作不實之請款單，並在請款單上冒簽如原判決附表所示請款人
姓名，向茂松公司詐領如原判決附表所示之工程費，足生損害於茂松公司之情事（原
判決理由欄二、(三)）。然陳福松之個人行為究與茂松公司間有何關聯？茂松公司在台
南縣麻豆鎮建造歐帝保齡球館及可加麗餐廳，其資金縱由丙○○調度，然其盈虧是否
仍由茂松公司承擔？原判決並未說明其所為上開論斷各情，究與被告四人有無檢察官
所指之犯行，其間有何關聯？復未說明其如何依憑上述證據資料形成心證，據以論斷
被告四人並無檢察官所指之上開犯行？其查證未盡且理由欠備，遽行判決，尚嫌速斷
，其審理猶有未盡。檢察官上訴意旨指摘原判決關於此部分不當，尚非無理由，應認
有撤銷發回更審之原因。又刑事訴訟法第三百七十六條各款所列之案件，經第二審判
決者，固不得上訴於第三審法院，惟與併合數罪之一部為非刑事訴訟法第三百七十六
條各款所列各罪之案件而一併提起上訴時，經第三審法院認為係實質上或裁判上一罪
，則應認為皆得上訴於第三審法院，而第三審法院如認其確定事實與適用法令當否不
明時，自應一併發回。被告四人被訴涉犯刑法第三百三十九條第一項詐欺罪、第三百
四十二條第一項背信罪嫌部分，雖屬刑事訴訟法第三百七十六條第四款、第五款所規
定不得上訴於第三審法院之案件，然檢察官於起訴書中指此部分與被告四人被訴涉犯
刑法第二百十六條、第二百十條行使偽造私文書罪嫌得上訴第三審部分，具有牽連犯
裁判上一罪之關係，則是否有裁判上一罪關係之事實與適用法令之當否不明，尚待事
實審調查釐清，依上開說明被告四人被訴涉犯刑法第三百三十九條第一項詐欺罪、第
三百四十二條第一項背信罪嫌部分自應併予發回，附此敘明。
據上論結，應依刑事訴訟法第三百九十七條、第四百零一條，判決如主文。
中      華      民      國    九十一    年     十二     月      五      日
                              最高法院刑事第三庭
                                  審判長法官  董  明  霈
                                        法官  林  茂  雄
                                        法官  王  居  財
                                        法官  張  祺  祥
                                        法官  洪  清  江
      右正本證明與原本無異
                                              書  記  官
中      華      民      國    九十一    年     十二     月     十二     日
